【裁判字號】    91,訴,1706
【裁判日期】    920102
【裁判案由】    偽造文書等
【裁判全文】
臺灣板橋地方法院刑事判決                        九十一年度訴字第一七○六號
    公  訴  人  臺灣板橋地方法院檢察署檢察官
    被      告  丙○○  女  四.
右列被告因偽造文書等案件，經檢察官提起公訴（九十一年度偵字第七八○○號），
本院判決如左：
    主      文
丙○○無罪。
    理      由
一、公訴意旨略以：被告丙○○基於意圖為自己不法所有之概括犯意，由其名義陸續
    召集如附表所示之互助會，均採內標之方式競標，竟於民國八十九年五月間，無
    故宣佈停標，如附表編號一互助會之會員戊○○、己○○（以其母親陳玉秀名義
    參加一會）、丁○○發現其等均未得標，仍為活會會員，而查知丙○○連續以戊○○、丁○○之名義偽造互助會標單，冒標二次互助會款，詐欺取得戊○○等會
    員所交付之互助會款；又如附表所示之編號二、三、四之互助會均於八十九年五
    月間停標，丙○○竟向附表編號二之互助會會員辛○○、己○○謊稱該會於八十
    九年六月十日停標，而使辛○○（以其配偶楊德金名義參加二會）、己○○（以
    誠豐水電行名義參加三會）二人陷於錯誤而於八十九年五月間，交付會款予丙○○；丙○○復向附表編號三之互助會會員林志祥騙稱該會於八十九年八月二十日
    停標，使該會會員庚○○陷於錯誤，於八十九年五、六、七月間陸續交付會款予
    丙○○；另丙○○就附表編號四互助會之第三期會款係新臺幣（下同）一萬五千
    三百元，竟向該會會員戊○○騙稱第三期會款係一萬五千四百元，使戊○○陷於
    錯誤而交付會款予丙○○，又該互助會第四期會款係一萬五千三百元，竟向該會
    會員丁○○騙稱第四期會款一萬五千七百元，使丁○○陷於錯誤而交付會款予丙○○，因認被告涉犯刑法第二百十六條、第二百二十條第一項、第二百十條行使
    準私文書、同法第三百三十九條第一項之詐欺取財等罪嫌。
二、按犯罪事實應依證據認定之，無證據不得推定其犯罪事實，又不能證明被告犯罪
    或其行為不罰者，應諭知無罪之判決，刑事訴訟法第一百五十四條、第三百零一
    條第一項分別定有明文。次按刑事訴訟上用以證明事實之證據，須於通常一般人
    均不至於有所懷疑，堪予確信其已臻真實者，始得據以為有罪之認定，倘其證明
    尚未達到此一程度，而有合理性之懷疑存在，致使無從為有罪之確信時，即應為
    無罪之判決，此有最高法院七十六年度臺上字第四九八六號判例意旨可資參照；
    此外，告訴人之告訴，係以使被告受刑事訴追為目的，是其陳述是否與事實相符
    ，仍應調查其他證據以資審認，縱使被告否認犯罪所持之辯解不能成立，仍非有
    積極證據足以確實證明有犯罪行為，不能逕為有罪之認定，亦據最高法院五十二
    年度臺上字第一三○○號判例、三十年度上字第一八三一號判例、五十五年度臺
    上字第二一○九號判決等闡釋甚明。末按刑法上詐欺罪之成立，要以加害者有不
    法取得財物之意思而實施詐欺行為，被害者因此行為，致表意有所錯誤而為財產
    上處分，受有損害，且加害者所用行為，堪認為詐術者，始足當之，最高法院十
    九年度上字第一六九九號、四十六年度臺上字第二六○號等判例亦宣示相同意旨
    ，可資參照，從而交付財物者若無損害，或所受損害，非由欺罔行為陷於錯誤所
    致，均不得遽以詐欺罪相繩。
三、訊據被告丙○○堅決否認有何詐欺、冒標等犯行，辯稱：伊為了生意上資金週轉
    之需，而先後召集系爭互助會，嗣因部分得標會員死亡，無法繼續繳納會錢，部
    分活會會員亦不繳會錢，造成伊財務負擔沉重，故於八十九年五月十日將所有互
    助會均結束掉，對於各會員應取回之金錢，伊仍盡力償還中等語。公訴人認被告
    涉有前開犯嫌，無非以會員乙○○、甲○○、庚○○、戊○○、己○○、丁○○
    、辛○○等告訴，為其主要論據。
四、經查：
    （一）告訴人乙○○於告訴伊始乃稱：伊參加被告所召集之三個互助會，其中二
          會於八十九年五月間倒會，八十八年十二月十五日開始之互助會於八十九
          年二月間倒會，伊均為活會，伊始終未於開標時到場，被告繼續向死會會
          員收取會錢，卻不給活會會員會錢，所以認為被告涉嫌詐欺云云（見九十
          一年度偵字第七八○○號偵查卷第十頁、第十一頁），嗣於警訊時又稱：
          被告所召集之互助會，伊僅參與其中二會，第一會於八十六年十二月十日
          成立，伊參加三會，第二會於八十七年七月二十日成立，伊參加二會，均
          為活會，第一會歷三十三期後於八十九年五月倒會，第二會歷二十二期後
          於八十八年五月倒會，伊曾參與投標一次，投標現場由被告主持，伊前去
          投標現場沒有發現異常現象，亦未發現被告有冒標之情形云云（見前開偵
          查卷第十九頁反面至第二十一頁），前後敘述顯有出入，已難遽予信實，
          矧核閱卷內互助會會員名單可見（見九十年度發查字第一七○六號偵查卷
          第五頁至第七頁），被告於八十六年十二月十日所召集之互助會，告訴人
          乙○○參加三會，被告於八十七年七月二十日成立之互助會，告訴人官德
          茂參加二會，被告於八十八年十二月十五日召集成立之互助會，告訴人官
          德茂亦參加二會，茍被告召集互助會伊始，存有詐害各會員之犯意，告訴
          人豈有一再參加之理，被告又何需自八十六年間起支撐各會由二年餘至數
          月不等，延宕至八十九年間始藉倒會詐害告訴人﹖況告訴人乙○○於偵查
          中復謂伊不知有無冒標情事，並坦言第一會被告已返還伊十一萬元，第二
          會被告已返還三十萬元等語（見九十一年度偵字第七八○○號偵查卷第八
          十二頁反面、第八十三頁反面），倘被告果有不法得利之詐欺犯意而實施
          倒會，又何庸於倒會後籌資清償部分債務﹖
    （二）告訴人辛○○於警訊時固指稱：被告所召集之互助會，伊參加其中二會，
          均以伊配偶楊德金名義參加，且皆為活會，其中一會係於八十六年十二月
          十日成立，至第三十三期時倒會，另一會於八十八年十二月十五日成立，
          至第五期時倒會（見九十一年度偵字第七八○○號偵查卷第二十二頁反面
          至第二十三頁），告訴人甲○○於警訊中稱：伊以配偶林來名義，參與被
          告於八十六年十二月十日成立之互助會一會，為活會，伊曾參與投標，未
          發現有何異常情形，該會於第三十三期倒會，被告應返還伊六十六萬元，
          但實際僅支付十二萬元等語（見前開偵查卷第三十九頁反面至第四十頁反
          面），惟被告若欲藉召集互助會詐害各會員，豈需自八十六年間起支撐各
          會由二年餘至數月不等，是告訴人辛○○、甲○○等所訴，僅足徵表被告
          召集之互助會於約定之存續期間屆至前，先行結束，及未完全清償債務等
          事實，告訴人楊德金稱：伊本身未參加被告召集之互助會，而是伊配偶鄭
          秀華以伊名義參加，伊不知互助會於何時成立、何時結束等語（見前開偵
          查卷第二十五頁反面），告訴人林來亦稱：伊本身未參加被告召集之互助
          會，是伊配偶甲○○以伊名義參與之，伊不清楚互助會何時成立、何時結
          束（見前開偵查卷第四十二頁反面），自均不能資為不利於被告事實認定
          之論據。
    （三）告訴人丁○○於警訊中係指稱：伊分別以自己、配偶柯麗珠、及女兒林淑
          萍等名義參加被告召集之互助會，伊平常參與投標，未發現異常現象，其
          中八十五年四月五日成立之互助會，伊參加三會，被告於八十九年四月份
          給付活會款九十六萬元予伊，八十九年五月亦應給付九十六萬元予伊，但
          伊僅取得現金五十萬元，其餘款項被告以支票付，八十九年六月份伊亦應
          取得九十六萬元，被告全數以支票給付，結果支票屆期提示，均不獲付款
          ，八十六年十二月十日成立之互助會，於第三十三期倒會，伊為活會，被
          告應返還伊五十七萬元，但僅實付六萬元，八十八年間成立之互助會，於
          第三期即倒會，被告以支票給付應償還之款項，但伊提示未獲付款（見前
          開偵查卷第二十七頁反面至第二十九頁），告訴人己○○於警訊時謂：伊
          係以誠豐水電行及母親陳玉秀等名義參加被告於八十五年四月五日及八十
          六年十二月十日成立之互助會，伊前去投標時，未發現何異常現象，其中
          八十五年間成立之互助會，伊以誠豐水電行名義得標兩次，均已取得應得
          之標金，以伊母名義參加之部分，應取得之九十六萬元，僅實際取得二十
          六萬元，其餘金額被告以支票給付，但提示均未獲付款；八十六年間成立
          之互助會，於第三十三期倒會，被告應返還伊一百九十八萬元，但僅實際
          給付二十二萬元（見前開偵查卷第三十頁反面至第三十二頁），則告訴人
          丁○○與告訴人己○○指訴同，亦僅足徵表被告召集之部分互助會於約定
          之存續期間屆至前，先行結束（倒會），及尚積欠部分債款等事實，蓋被
          告若欲藉召集互助會詐害會員丁○○、己○○等，豈需自八十六年間起支
          撐各會由二年餘至數月不等，且償付各逾百萬元之會款及標金予丁○○、
          己○○等﹖
    （四）告訴人戊○○於警訊時陳稱：伊係以自己名義參加被告於八十五年四月五
          日之互助會，又以自己及妹妹柯金環名義參加八十六年十二月十日成立之
          互助會，伊均為活會，八十五年四月五日成立之互助會結束時，伊應取得
          一百八十八萬元，但被告只給付三十三萬元，尚欠一百五十五萬元，八十
          六年間成立之互助會倒會後，被告應返還伊十六萬七千八百元，被告以本
          票及支票給付（見前開偵查卷第三十三頁反面至三十四頁反面），告訴人
          庚○○於警訊中稱：伊係應母親辛○○之要求，以自己名義，參與被告於
          八十七年七月二十日成立之互助會，伊為活會，該互助會於八十九年八月
          即第二十五期時倒會，被告應返還伊四十萬元左右，但伊僅收得現金二萬
          四千元，伊幾乎不曾參加投標，亦不知投標現場由何人主持，亦不清楚投
          標時是否需書寫標單及標單上記載事項（見前開偵查卷第三十六頁反面至
          第三十七頁反面），渠等所陳情形與告訴人丁○○、己○○所述者，無何
          大異，皆不足證明被告有何詐害犯行甚明；告訴人戊○○於警訊中雖猶指
          述被告應有冒標之情形，然其所憑理由，乃「因為我們會腳均不認識，而
          且每次投標時林女（即被告）均說有人寄標，然後由寄標人得標。」（見
          前開偵查卷第三十五頁），但寄標行為即投標人不親自到場投標，委由會
          首代為投標，依告訴人乙○○、辛○○、丁○○、己○○、甲○○等之陳
          述（見前開偵查卷第二十一頁、第二十四頁、第二十八頁反面、第三十一
          頁反面至第三十二頁、第四十頁反面），顯為互助會各會員所許，告訴人
          戊○○又坦言不認識其他互助會員（見前開偵查卷第三十五頁），足見告
          訴人戊○○關於被告應有冒標行為之指訴，無非其臆斷之詞，不足採信。
    （五）另就公訴人指稱被告謊稱停會日期或應收會款金額乙節，各告訴人無一於
          警訊時指陳相關情節，迨至偵查中檢察官詢問各告訴人是否知悉何一會遭
          冒標，告訴人戊○○答稱不知，丁○○則稱各會收取之金額不一，乙○○
          繼謂被告對伊稱八十九年三月十五日停標、三個互助會八十九年五月十日
          停標，辛○○、己○○謂被告稱八十九年六月十日停標云云（見前開偵查
          卷第八十六頁反面至第八十七頁反面），而遍閱全案卷證，又無何其他證
          據可供審認，且未見檢察官就此為蒐證調查，自無從僅憑前開告訴人片面
          之指陳，即認定有此事實無訛；至於公訴人指稱被告曾坦承未經戊○○、
          丁○○同意，以其等名義得標云云，查被告自接受警訊伊始，歷偵審程序
          ，均堅詞否認有何冒標行為，其雖於九十一年六月二十六日接受檢察官事
          務官訊問時，答稱：「（問，有借標﹖）沒有。」「（問，你先得標再向
          他們借標﹖）對，他們有打電話來，我忘記了，好像他們打電話，我向他
          們借標。」（見前開偵查卷第一○三頁反面至第一○四頁），但綜觀其陳
          述意旨，實係辯稱縱有以他人名義投標之情形，亦已徵得他人同意，顯未
          自白犯罪，抑且即令被告該次供述堪認為其坦承冒標，其冒名投標會期、
          時間、投標金額、收得會款等，仍屬不明，且猶需調查其他證據以證明其
          與事實相符，方得資為不利於被告事實認定之論據，然而公訴人未查明被
          告於何時以何人名義冒標，及投標金額，以及詐得金錢金額，即率爾起訴
          ，已顯非無瑕疵可指，況無何標單可供調查，亦據被告及告訴人乙○○、
          甲○○、己○○、丁○○等一致陳明（見本院九十一年十月十七日訊問筆
          錄），抑且偵查卷內載有各得標人投標金額之八十五年四月五日互助會單
          影本及八十六年十二月十日互助會單影本，竟未見戊○○或柯金環之名（
          見前開偵查卷第八十八頁、第一一五頁），而該互助會單影本係由何人提
          出，其上金額係何人填寫，皆渾然不明，何能佐證、擔保戊○○、丁○○
          被冒標之真實性無疑﹖
五、綜上，公訴人僅以告訴人欠缺真實性擔保之指訴，資為認定不利於被告事實之論
    據，自非無合理性之懷疑，無從為被告有罪之確信，被告所召集如附表所示互助
    會，多數存續經年，無一為被告起會收得首期會款即宣告倒會者，而各告訴人有
    取得全額會款者，有取得部分會款者，有事後取得部分清償者，實難僅以被告倒
    會及未將債務清償完盡，即遽指被告有何詐害各告訴人之犯意及行為，矧從事私
    經濟行為之人，均應有承擔利益與風險兼歸之認識，而參加民間互助會者，若非
    為圖得籌款之便利，即為求取較高額之利息，所冒之風險亦較高，是如不欲承擔
    風險，又不願向金融機構貸款或存款，於參加互助會前，即應對召集及其他參與
    互助會之人為適當之徵信，以控制、降低風險，非一遇倒會或債務不履行，即指
    摘其人必為詐欺，產生混淆民、刑事責任，及以惡用刑事告訴為滿足債權之手段
    等結果，自亦不能僅以被告倒會及未將債務清償完盡，即以詐欺取財罪名相繩，
    或臆測、推斷其必有何冒標行為，被告所辯，非無可採，揆諸首開法條規定及說
    明，本件核屬不能證明被告犯罪，即應為無罪之諭知，以昭審慎。告訴人等如欲
    實現債權，應循民事爭訟程序尋求救濟，附此敘明。
據上論結，應依刑事訴訟法第三百零一條第一項，判決如主文。
本案經檢察官李海龍到庭執行職務。
中      華    民      國    九十二    年      一      月      二      日
                                      臺灣板橋地方法院刑事第六庭
                                          法  官  蔡  新  毅
右正本證明與原本無異。
如不服本判決，應於判決送達後十日內，向本院提出上訴狀。
                                          書記官  謝  麗  秋
中      華      民      國    九十二    年      一      月      二      日
※附  表※
┌───┬─────┬────┬────┬─────────┬─────┐
│編號  │ 互助會成 │互助會期│會首及會│ 開標時間及地點   │標金及底標│
│      │ 立日期   │結束日期│員共計會│                  │（單位：新│
│      │          │        │數      │                  │臺幣）    │
├───┼─────┼────┼────┼─────────┼─────┤
│一    │民國八十五│八十九年│五十一會│每月五日，在臺北縣│標金二萬元│
│      │年四月五日│六月五日│        │中和市○○路八十二│；底標二千│
│      │          │        │        │巷六號三樓        │元        │
├───┼─────┼────┼────┼─────────┼─────┤
│二    │八十六年十│九十年七│五十一會│每月十日，在臺北縣│標金二萬元│
│      │二月十日  │月十日  │        │中和市○○街二六七│；底標二千│
│      │          │        │        │號                │元        │
├───┼─────┼────┼────┼─────────┼─────┤
│三    │八十七年七│九十年七│三十七會│每月二十日，在臺北│標金二萬元│
│      │月二十日  │月二十日│        │縣中和市○○街二六│；底標二千│
│      │          │        │        │號                │元        │
├───┼─────┼────┼────┼─────────┼─────┤
│四    │八十八年十│九十二年│四十一會│每月十五日，在臺北│標金二萬元│
││二月十五日│四月十五│        │縣中和市○○街二六│；底標二千│
│      │          │日      │        │七號              │元        │
└───┴─────┴────┴────┴─────────┴─────┘


司法院資訊處製作；財團法人民間司法改革基金會備份。
